臺灣臺北地方法院民事判決　　　　　　 100年度訴字第3009號
原　　　告　何錦秀
訴訟代理人　李後政律師
被　　　告　白瑾
訴訟代理人　林瑋莉
上列當事人間請求確認合夥關係不存在事件，本院於民國100年1
0月19日言詞辯論終結，判決如下：
    主      文
原告之訴駁回。
訴訟費用由原告負擔。
    事實及理由
壹、程序方面：
    按訴狀送達後，原告不得將原訴變更或追加他訴。但請求之
    基礎事實同一者，不在此限，民事訴訟法第255條第1項第3
    款定有明文。查原告起訴時原聲明為：請求確認兩造間關於
    沈祖海聯合建築師事務所之合夥關係不存在（見本院臺北簡
    易庭100年度司北調字第424號卷，下稱司北調卷，卷宗第2
    頁）。嗣於民國100年10月19日當庭暨具狀變更聲明為：請
    求確認兩造間關於沈祖海聯合建築師事務所之合夥關係自96
    年5月1日起不存在，此有當日言詞辯論期筆錄、民事準備２
    狀在卷可稽（見本院卷第64-66頁）。有關原告確認系爭合
    夥關係不存在部分，係基於同一合夥契約為請求，揆諸前揭
    規定，均應予准許。
貳、實體方面：
一、原告主張：伊現為知名已故建築師沈祖海所創設之「沈祖海
    聯合建築師事務所」（下稱系爭事務所）之名義代表人，暨
    與事務所簽訂聘僱合約之專任建築師，依系爭「專任建築師
    聘任契約」第1條規定，聘約期限為2年，如期滿前一個月，
    任一方如未對於他方提出終止或修正本合約之意思表示時，
    本合約視為自動延長2年，是兩造間合夥關係，屬未定期限
    ，依民法第686條之規定，伊得隨時終止合夥契約關係。伊
    於該事務所之合夥人陸續退夥情況下，僅餘兩造雙方成立合
    夥關係，且於沈祖海建築師過世後，復因景氣衰退、員工離
    職，已無法招攬承接新案，造成連年嚴重虧損情形之下，遂
    萌生退夥之意，是於96年3月13日以書面通知被告，將於同
    年5月1日正式退夥，雙方爰合意由被告受讓伊所負責監造之
    建築工程，並於96年4月16日就相關工程簽訂拋棄書，足見
    兩造合意終止合夥關係，詎被告遲未承認退夥效力，事務所
    於主管機關登記合夥人仍為兩造，伊無法再行辦理建築師執
    業登記，影響工作權益甚鉅。故伊再於100年3月4日以臺北
    南海郵局第233號存證信函，催請被告終止合約，進行清算
    ，亦均未獲被告置理，伊其在法律上之地位有不安之狀態存
    在，且此種不安之狀態，非經確認判決無法除去，自有訴請
    確認合夥關係之必要，符合確認利益之權利保護要件。又伊
    聲明退夥時，同為沈祖海建築師創辦之森海國際工程顧問股
    份有限公司（下稱森海公司）與系爭事務所，早已因龐大債
    務問題許久未承接新案，伊是否退夥，對事務所已無利益與
    否問題，相關債務之負擔，亦得依民法第690條，釐清退夥
    前合夥所負之債務由伊負責。爰依合夥之法律關係提起本訴
    等語。並聲明：如上述變更後之聲明。
二、被告抗辯：原告與系爭事務所之聘僱關係，與兩造間合夥關
    係，誠屬二事，相關聘僱、合夥之契約期限，不得比附援引
    ，原告不得據此主張係未定期限之合夥，而依民法第686條
    之規定，單方終止合夥關係，且系爭96年3月13日之書面通
    知，未見原告為退夥之意思表示，難認已為退夥之聲明，亦
    不發生退夥之效力。伊雖承接原告原承攬之工作，惟係肇因
    原告體弱力衰，考量原告之身體微恙，及承攬工作亟待完成
    ，爰同意承接分擔原告之未完工作，並配合建管處就建築監
    造之行政規則，始與原告簽訂相關拋棄書，以利辦理更換簽
    證建築師之手續，非如原告所辯係合意終止。又本件未經解
    散、清算，合夥事業並未消滅，兩造合夥關係仍屬繼續存在
    ，縱原告得依民法第686條規定，對伊聲明退夥，單方終止
    合夥關係，惟該條尚有不得於不利於合夥事務之時期為退夥
    之限制，依系爭事務所前因將財產委託森海公司管理發生不
    當，受有重大財產上之損害，且積欠薪資造成工程款已遭扣
    押等情觀之，其經營情形正值慘澹，欠缺可得運用之人手，
    合夥人本於經營之理念，當亟思營救挽回頹勢，惟原告竟於
    此時期聲明退夥，若因此准許，勢將導致事務所眼前之努力
    化為烏有，損害合夥事業利益等語，資為抗辯。並聲明：原
    告之訴駁回。
三、兩造不爭執之事項：
(一)、本件聯合建築師事務所原由建築師沈祖海、陳勝彥、白瑾及
    沈能相以「沈祖海聯合建築師事務所」之名義申請開業，又
    原告於90年3月19日申請加聯合建築師事務所開業，有88年
    10月29日北市工建字第8834894900號、90年3月12日北市工
    建字第9042652100號函影本各一紙在卷可稽。（見本院卷第
    28-29，35-36頁）現聯合建築師事務所除兩造外，其餘建築
    師均早已退出。
(二)、原告前於92年1月1日與沈祖海聯合建築師事務所簽訂專任建
    築師聘任契約，有前揭聘任契約影本在卷可按。（見本院司
    北調卷第6-10頁）
(三)、原告前於96年3月13日對被告提出書面聲明，將於96年5月1
    日正式退出沈祖海聯合建築師事務所，同時請求結算薪資，
    並將其建築師業務執行之專案，交接予被告承辦，並與被告
    簽訂拋棄書，約定由被告負責後續工作事宜，有前揭書面通
    知書1紙、拋棄書8紙影本在卷可考。（見司北調卷第11-19
    頁）
四、兩造爭執之事項：
(一)、原告是否有即受確認判決之法律上之利益？
(二)、兩造間合夥關係是否業經原告合法終止？
    茲分述如下：
(一)、原告是否有即受確認判決之法律上之利益？
    按確認法律關係之訴，非原告有即受確認判決之法律上利益
    者，不得提起之，民事訴訟法第247條第1項前段定有明文。
    又所謂即受確認判決之法律上利益，須因法律關係之存否不
    明確，致原告在私法上之地位有受侵害之危險，而此項危險
    得以對於被告之確認判決除去之者，始為存在，此有最高法
    院27年上字第316號判例意旨參照。查原告主張兩造合夥經
    營沈祖海聯合建築師事務所，並以原告為事務所代表人，原
    告已於96年5月1日退夥，合夥人僅剩被告一人，合夥關係歸
    於消滅，請求確認兩造間合夥關係，自96年5月1日起不存在
    ，原告對於建築執業之專案及事務所之經營，已無實際執行
    權，詎被告仍拒絕辦理變更商業登記，仍以兩造雙方為事務
    所合夥人，致原告無法對外再行開業，造成工作權益受損，
    又兩造自承事務所尚且營運不佳，被告拒絕辦理合夥清算，
    事涉原告退夥前應承擔之虧損風險，及所應負擔之債務範圍
    ，而被告對於系爭合夥關係存在與否既有爭執，兩造間之法
    律關係即屬不明，則原告私法上之地位即有不確定而有受侵
    害之危險，而此項危險得以確認判決除去，應認原告提起本
    件確認訴訟，有即受確認判決之法律上利益存在。
(二)、兩造間合夥關係是否業經原告合法終止？
 1、關於合意終止部分：原告以前揭拋棄書等影本為據（見司北
    調卷第12-19頁），主張其已將業務內執行之建築專案，轉
    由被告承接續作，兩造簽訂系爭拋棄書，顯有合意終止合夥
    關係之意思云云；惟查：原告身兼系爭事務所之合夥人及專
    任建築師，於96年4月16日之前，承辦之業務尚有青山鎮二
    期三區A2新建工程、古華花園飯店二期工程、臺北市地政及
    災害應變中心監造工程、安泰銀行住宅新建工程、臺北市松
    山機場第三航站停車場新建工程、板橋遠東百貨新建工程、
    臺北市崇仁新村技術服務工程、高雄市捷運共構變更設計案
    工程等專案，於96年4月16日與被告達成合意內容為：「…
    …，本工程原由沈祖海聯合建築師事務所─何錦秀建築師設
    計，即日起由沈祖海聯合建築師事務所白瑾建築師負責本工
    程設計之後續工作。」等文句之拋棄書8紙，由上可得，兩
    造就原告承辦前揭專案，有承接及讓與之意思表示合致，相
    關工程業均已移交被告負責，原告對系爭事務所無履行業務
    之義務，惟該拋棄書內容就合夥之法律關係，未有隻字片語
    提及兩造係合意終止或原告欲聲明退夥，則原告就兩造當時
    合夥之事業，是否即有拋棄合夥人於法律上或事實上之權利
    義務，即有退夥之意願，並以拋棄書為退夥之聲明，且經被
    告知悉其退夥之意願，並非無疑，原告以簽署拋棄書為合意
    終止之意思表示，即無理由。故原告主張兩造以前述拋棄書
    之簽署，即於96年4月16日合意終止合夥關係等語，洵屬無
    據。
 2、關於原告以單方聲明退夥部分：原告主張於96年3月13日通
    知被告，自96年5月1日起正式退出系爭事務所，顯有單方終
    止合夥關係之意思云云；惟按合夥人聲明退夥，本應通知他
    合夥人，若其行為不足以使他合夥人得知其有退夥之意思，
    仍不生退夥之效力，即其對於合夥債務，當然仍負責任，有
    最高法院19年上字第1536號判例參照。查依96年3月13日通
    知函文內容記載：「首先，要感謝總經理及白先生給我機會
    成為您的合作夥伴。然個人因家庭及健康考量之因素，將於
    二○○七年七月回美國定居。因此，亦將於二○○七年五月
    一日正式退出沈祖海聯合建築師事務所，各項應辦理事項將
    逐一依專任建築師聘任合約相關規定辦理。
    一、建築師業務專案執行：
        1.由本人主持的各專案全部交接予沈聯建築師。
        2.辦理本人已執行完成之各專案書、圖、文件副本以作
        為個人專業責任之資料存查及明証，以供日後必要時所
        需。
    二、薪資結算：
        1.結算本人至二○○七年四月三十日前應未付之薪資（
          含自報到日起至二○○六年八月三十一日止與總經理
          確認但尚未曾給付之年薪）、獎金及各專案執行之簽
          證費。
        2.結算後秉持雙方相互之信任協議支付方式。
    三、其他事項：
        1.本人將於正式退出前簽署各專案之拋棄書。
        2.請事務所發函知會各業主、專案主持建築師變更事宜
          。
        3.由於本人將於二○○七年五月一日正式退出，並無法
        再參與森海及沈聯任何事務，有關因協助森海營運並於
        銀行聯帶保證一事，請森海董事會另覓他人協助，以免
        造成困擾。」等語，有該函在卷可按（見司北調卷第11
    頁）。經本院細鐸前開內容，原告雖有退出系爭事務所之聲
    明，並請求移交專案及薪資結算，惟原告身兼專任建築師，
    其對事務所所負之權利義務，除有基於合夥之地位，尚有基
    於建築師之業務所生，是正式退出之聲明用語，如未言明係
    涵括前揭兩者之範圍，即應以該函之實質內容，為其真意之
    判斷，審酌合夥係指二人以上互約出資以經營共同事業之契
    約，於終止合夥關係後，如須同時解散合夥事業，即應依法
    進入清算程序，或於合夥事業繼續存在者時，請求結算、分
    配損益，然原告於該函請求結算者，分別為薪資、獎金及執
    行業務之簽證費，與合夥財產之性質，相異甚遠，不得據此
    比照援用，且原告於將近4年之後，始再以存證信函通知終
    止合夥關係，此有100年3月4日臺北南海郵局233號存證信函
    在案可稽（見司北調卷第20頁），期間均未提起給付之訴，
    求為辦理清算或返還出資額等異議聲明，亦與常情不符，難
    認原告斯時已有足使被告明瞭其退夥之意思。再依民法第68
    1條、第690條規定，一般合夥之合夥財產不足清償合夥債務
    時，各合夥人對於不足之額應連帶負責，退夥後對於退夥前
    合夥事業所負債務仍應負責，依其文字之反面解釋，即於退
    夥後所生之債務，無須負責，原告提起本件訴訟原請求確認
    合夥關係不存在，嗣當庭變更請求確認自96年5月1日起無合
    夥關係，是原告究自何時表明退出合夥關係，就兩造間權利
    義務關係之影響甚鉅，參以其於96年3月13日書面通知中僅
    表明因個人家庭及健康考量之因素，將於96年7月後定居於
    美國，固堪認原告欲卸除專任建築師之身分，不再執行系爭
    事務所相關業務，如據此遽認兩造合夥關係於96年5月1日起
    不存在，尚非妥適。準此，原告未就前已合法聲明退夥，並
    使被告明白知悉，提出具體之事證為佐，本院自難為有利於
    原告之認定。從而，原告主張系爭合夥關係，因系爭96年3
    月13日之書面通知，自96年5月1日起生退夥效力等語，為無
    理由。
 3、至於原告於100年3月4日以臺北南海郵局233號存證信函通知
    被告：「辦理本人退出沈祖海聯合建築師事務所事宜」、「
    或終止臺端與何錦秀小姐間，關於沈祖海聯合建築師事務所
    之聯合執業（合夥）關係」等文字（見司北調卷第20-23頁
    ），可徵原告確實有表明退出業務之執行，及就合夥事業為
    退夥之聲明等意思表示，惟原告既於100年10月19日當庭變
    更聲明，請求確認自特定時期起之合夥關係，即自96年5月1
    日起，是否發生退夥之效力，而使合夥關係不再存續，本院
    以原告於應受判決事項之聲明所表示一定權利或法律關係存
    在或不存在，為審理確認之訴之範圍，已認定本件合夥關係
    於96年5月1日時，仍不生退夥之效力，合夥關係於斯時尚屬
    有效存在，至逾越該日以外之法律關係或權利狀態，則超出
    原告表明應受判決事項之聲明，屬另一訴訟標的，本院無須
    詳加審判，自無認定前揭存證信函之於合夥關係之效力，附
    此敘明。
五、綜上所述，原告主張兩造簽定拋棄書，合意終止合夥關係，
    復有96年3月13日書面通知，已為退夥之聲明，系爭合夥關
    係自96年5月1日即生退夥之效力等情，均不生終止合夥或單
    方退夥之效力，已如前述，原告據此聲明合夥業經終止，為
    無理由，本件復無前揭法定退夥事由，使合夥關係當然終止
    其效力，則原告請求確認合夥關係自96年5月1日起不存在，
    為無理由，應予駁回。
六、本件事證已臻明確，兩造其餘主張陳述及所提之證據，經審
    酌後於本件判決結果無影響，爰不逐一論述，附此敘明。
七、訴訟費用負擔之依據：依民事訴訟法第78條。
中    華    民    國   100    年    11    月    22    日
                  民事第五庭    法  官  鄧德倩
以上正本係照原本作成
如對本判決上訴，須於判決送達後20日內向本院提出上訴狀。如
委任律師提起上訴者，應一併繳納上訴審裁判費。
中    華    民    國   100    年    11    月    29    日
                                書記官  李彥勳